臺灣臺南地方法院民事裁定
110年度消債職聲免字第22號 
聲  請  人
即  債務人  李立仁
代  理  人  楊珮如律師（法扶律師） 
債  權  人  花旗（台灣）商業銀行股份有限公司


法定代理人  莫兆鴻
代  理  人  陳正欽
債  權  人  遠東國際商業銀行股份有限公司


法定代理人  周添財


債  權  人  中國信託商業銀行股份有限公司


法定代理人  利明献


債  權  人  台新資產管理股份有限公司

法定代理人  吳統雄
債  權  人  萬榮行銷股份有限公司

法定代理人  許勝發


債  權  人  良京實業股份有限公司

法定代理人  平川秀一郎



債  權  人  富邦資產管理股份有限公司

法定代理人  洪主民


債  權  人  滙誠第一資產管理股份有限公司

法定代理人  莊仲沼


債  權  人  車庫娛樂股份有限公司

法定代理人  邵光琦
債  權  人  勞動部勞工保險局

法定代理人  石發基
上列聲請人聲請消費者債務清理事件，經本院裁定清算程序終結
後移送裁定免責，本院裁定如下：
    主  文
聲請人李立仁應予免責。
    理  由
一、按法院為終止或終結清算程序之裁定確定後，除別有規定外
    ，應以裁定免除債務人之債務；法院裁定開始清算程序後，
    債務人有薪資、執行業務所得或其他固定收入，扣除自己及
    依法應受其扶養者所必要生活費用之數額後仍有餘額，而普
    通債權人之分配總額低於債務人聲請清算前2年間，可處分
    所得扣除自己及依法應受其扶養者所必要生活費用之數額者
    ，法院應為不免責之裁定。但債務人證明經普通債權人全體
    同意者，不在此限；債務人有下列各款情形之一者，法院應
    為不免責之裁定。但債務人證明經普通債權人全體同意者，
    不在此限：於7年內曾依破產法或本條例規定受免責。故
    意隱匿、毀損應屬清算財團之財產，或為其他不利於債權人
    之處分，致債權人受有損害。捏造債務或承認不真實之債
    務。聲請清算前2年內，因消費奢侈商品或服務、賭博或其
    他投機行為，所負債務之總額逾聲請清算時無擔保及無優先
    權債務之半數，而生開始清算之原因。於清算聲請前1年內
    ，已有清算之原因，而隱瞞其事實，使他人與之為交易致生
    損害。明知已有清算原因之事實，非基於本人之義務，而
    以特別利於債權人中之一人或數人為目的，提供擔保或消滅
    債務。隱匿、毀棄、偽造或變造帳簿或其他會計文件之全
    部或一部，致其財產之狀況不真確。故意於財產及收入狀
    況說明書為不實之記載，或有其他故意違反本條例所定義務
    之行為，致債權人受有損害，或重大延滯程序，消費者債務
    清理條例（下稱消債條例）第132條、第133條、第134條分
    別定有明文。又消債條例之立法目的，在於使陷於經濟上困
    境之消費者，得分別情形依該條例所定重建型債務清理程序
    （更生）或清算型債務清理程序（清算）清理債務，藉以妥
    適調整其與債權人及其他利害關係人之權利義務關係，保障
    債權人之公平受償，並謀求消費者經濟生活之更生機會，從
    而健全社會經濟發展；消費者依清算程序清理債務，於程序
    終止或終結後，為使其在經濟上得以復甦，以保障其生存權
    ，除另有上述消債條例第133條、第134條所規定不予免責之
    情形外，就債務人未清償之債務採免責主義（消債條例第1
    條、第132條立法理由參照）。
二、查本件聲請人前於民國109年11月5日向本院具狀聲請清算，
    主張其患有遺傳性糖尿病、心臟病、支氣管性氣喘，長期接
    受治療，又需照顧罹病母親，無法外出工作，生活費用係仰
    賴親友支應，顯見其確無力負擔任何還款方案，遑論聲請人
    積欠債務共計新臺幣（下同）2,322,325元，認聲請人客觀
    上處於因欠缺清償能力而不足以清償債務之經濟狀態，經本
    院以109年度消債清字第107號裁定自110年3月25日下午5時
    起開始清算程序，並同時終止清算程序等情，業經本院依職
    權調取上開債務清理事件相關卷宗核閱屬實，則依消債條例
    第132條規定，本院即應進行聲請人應否免責之審理。
三、本院依消債條例第136條規定，通知債權人及聲請人具狀並
    於110年5月3日下午2時20分到場陳述意見，經聲請人到場，
    債權人車庫娛樂股份有限公司未具狀亦未到庭表示意見、聲
    請人及其餘債權人則表示意見如下：
  ㈠聲請人陳述意見略以：聲請人經醫師診斷患有遺傳性糖尿病
    、心臟病、支氣管性氣喘，長期接受治療，聲請人母親因罹
    患糖尿病、腎臟病、心臟病等重症疾病，生活無法自理，聲
    請人為照顧母親，已經7年多無法外出工作，聲請人母親每
    月領取中低收老人生活津貼3,879元，聲請人與母親之生活
    費由聲請人弟弟支應，聲請清算前2年間可處分所得金額為0
    元，聲請人並無消債條例第133條、第134條規定不予免責之
    情形，請准裁定免責。
  ㈡債權人遠東國際商業銀行股份有限公司陳述意見略以：債權
    人不同意免責，法院應依消債條例第1條所定立法宗旨衡平
    債權債務雙方之利益及個別應負擔之義務與責任，且清算免
    責涉及多數利害關係人之權益，應依消債條例第136條規定
    調查聲請人之財產、收入狀況，並依職權調查聲請人有無構
    成消債條例第133條、第134條不免責事由，且聲請人應依消
    債條例第141條、第142條規定清償至一定數額，再聲請免責
    。
　㈢債權人中國信託商業銀行股份有限公司陳述意見略以：請查
    察有無消債條例第133條、第134條規定之情事；又聲請人入
    不敷出，就超支部分如何負擔，或有隱匿財產之可能，符合
    消債條例第134條第2款、第8款規定，應為不免責；另聲請
    人年約51歲，應具還款能力，當竭力清償債務。　
　㈣債權人勞動部勞工保險局陳述意見略以：未便同意，若裁定
    聲請人免責，其未受清償之保險費及利息將發生消滅效果，
    國民年金保險年資依實際繳納保險費月（日）數按比率計算
    ，將影響其未來給付權益。
　㈤債權人萬榮行銷股份有限公司陳述意見略以：無意見。　　
　㈥債權人富邦資產管理股份有限公司陳述意見略以：聲請人現
    年51歲，仍有勞動年數得賺取報酬，自當竭力清償債務，且
    債權人未受償任何款項，應予不免責。　　
　㈦台新國際商業銀行股份有限公司代理債權人台新資產管理股
    份有限公司陳述意見略以：不同意聲請人免責，請詳查聲請
    人有無消債條例第133條、第134條各款不免責事由、查詢聲
    請人入出境資料以確認有無奢侈浪費或隱匿財產之行為。 
    　　
　㈧債權人滙誠第一資產管理股份有限公司陳述意見略以：聲請
    人聲請清算前2年收入為0元，總支出463,848元，顯已入不
    敷出，聲請人何以度日？不論是隱匿財產或虛報支出，皆符
    合消債條例第134條第8項規定，應不予免責；且聲請人藉債
    務清理程序躲避債務，對債權人及努力工作按時還款之一般
    債務人，甚或按期還款之更生債務人更顯不公，亦不符合消
    債條例濟弱扶傾精神。
　㈨債權人花旗（台灣）商業銀行股份有限公司陳述意見略以：
    不同意免責；另請詳查聲請人有無消債條例第133條、第134
    條所定之不免責之事由等語。　 
　㈩債權人良京實業股份有限公司陳述意見略以：請求向中華民
    國人壽保險商業同業公會函查聲請人有無以自己為要保人或
    嗣後變更要保人（含聲請清算前2年內所發生者）或質借未
    償還之商業保險保單？如有，則與保單有關之一切金額，均
    應全數加入清算財團供分配，且聲請人隱匿財產之行為，該
    當消債條例第134條第2款、第8款不免責事由，應予不免責
    。 　
四、經查：
  ㈠聲請人無消債條例第133條所定應不予免責之事由：
    聲請人因患有遺傳性糖尿病、心臟病、支氣管性氣喘，且需
    照顧母親，已7年無工作，與母親之生活費均由弟弟支應等
    情，業據聲請人提出診斷證明書、107、108年度綜合所得稅
    各類所得資料清單、全國財產總歸戶財產查詢清單、臺南市
    永康區公所「中低收入老人生活津貼」核定通知函為證（見
    本院109年度消債清字第107號卷第14頁背面，本院卷第27頁
    至第32頁）。是以，聲請人自本件裁定開始清算程序即110
    年3月25日後迄今，應堪認其無收入無訛。又聲請人目前每
    月之必要支出7、8,000元，由聲請人弟弟分擔。而依消債條
    例第64條之2規定，以最近1年衛生福利部所公告之臺南市每
    人每月最低生活費13,304元之1.2倍即15,965元（元以下四
    捨五入）認定每人每月最低生活費，則聲請人上揭必要支出
    費用7、8,000元，顯低於上開規定，本院尚無就細項支出即
    認欠缺必要性，故聲請人主張每月必要支出為7、8,000元，
    應堪採認。則聲請人既無固定收入，仍須支出每月必要生活
    費用，依消債條例第133條前段規定，本件自不得依該條規
    定為不免責之裁定。是債權人主張依消債條例第133條規定
    予以不免責裁定云云，並無可採。
  ㈡聲請人無消債條例第134條第2款、第8款所定應不予免責之事
    由：
  1.按清算制度之目的，在於使各債權人獲得平等之清償，避免
    債務人遭受多數債權人個別對其強制執行，而無法重建經濟
    ，故債務人應本其至誠，將應屬清算財團之財產交由管理人
    為公平之管理及處分。債務人如有隱匿、毀損應屬清算財團
    之財產，或以顯不相當之對價出賣其財產等不利於債權人之
    處分，實係圖自己或他人之不法利益，嚴重侵害債權人之權
    益，自不宜使其免責；債務人故意於財產狀況、收入說明書
    為不實之記載，或有違反消債條例第9條第2項到場義務、第
    41條出席及答覆義務、第81條第1項提出財產狀況及收入說
    明書及債權人、債務人清冊義務、第82條第1項報告義務、
    第89條生活儉樸及住居限制義務、第101條提出清算財團書
    面資料義務、第102條第1項移交簿冊、文件及一切財產義務
    、第103條第1項答覆義務、第136條第2項協力調查義務等，
    勢必影響清算程序之進行，為使債務人盡其法定義務，俾清
    算程序順利進行，亦不宜使債務人免責，此觀消債條例第13
    4條第2款、第8款之立法理由甚明。
  2.經查，聲請人基本生活支出係由其弟弟資助，已如前述；而
    債權人並未提出聲請人有何隱匿、毀損應屬清算財團之財產
    ，或為其他不利於債權人之處分，或故意於財產及收入狀況
    說明書為不實記載，或有其他故意違反消債條例所定義務之
    行為之立即事證以供審酌；此外，聲請人縱有他人協助日常
    生活必要之支出，亦非與消債條例第134條第8款之立法理由
    所明示之義務相違背，自不能就此認聲請人有消債條例第13
    4條第2款、第8款所定不免責事由之存在。
  ㈢聲請人無消債條例第134條第4款所定不免責事由：
  ⒈按修正前消債條例第134條第4款規定，債務人之浪費行為屬
    不免責之事由，實務上適用結果，債務人多因有此款事由而
    不獲免責，為免對債務人過度嚴苛，應予以適度限縮為消費
    奢侈商品或服務，並參照第20條、第44條、第64條、第82條
    及第133條等規定，限於債務人於聲請清算前2年內，所為消
    費奢侈商品或服務等不當行為，始足當之（消債條例第134
    條修正理由參照）。故101年1月4日修正公布之消債條例第1
    34條第4款即規定須債務人聲請清算前2年內，因消費奢侈商
    品或服務、賭博或其他投機行為，所支出之總額逾該期間可
    處分所得扣除自己及依法應受其扶養者所必要生活費用之半
    數，或所負債務之總額逾聲請清算時無擔保及無優先權債務
    之半數，而生開始清算之原因，始足當之。
  ⒉本院依職權查調聲請人入出境資訊連結作業，其上記載聲請
    人於87年1月1日起至110年4月13日止並未有入出境紀錄(置
    於證物袋內)。況債權人並未提出其他證據證明債務人有消
    費奢侈商品或服務、賭博或其他投機行為，且卷內亦查無聲
    請人有何因賭博或其他投機行為而生不免責原因，核與消債
    條例第134條第4款所定之要件不相符。
　㈣聲請人無消債條例第134條其餘各款所定應不予免責之事由：
    消債條例關於清算程序係以免責主義為原則，不免責為例外
    ，倘債權人主張聲請人有消債條例第134條其餘各款所定不
    免責之情事，自應由債權人就聲請人有合於上開各款要件之
    事實，舉證以實其說。然本件債權人均未具體說明或提出相
    當事證加以證明，自難認聲請人有消債條例第134條其餘各
    款所定不免責事由之情事存在，故聲請人並無消債條例第13
    4條所定不免責事由之存在，堪可認定。
五、綜上所述，本件聲請人既經法院為終止清算程序之裁定確定
    ，復查無消債條例第133條、第134條所定之不應免責情形存
    在，揆諸首揭說明，應以裁定免除聲請人之債務，爰裁定如
    主文所示。
中    華    民    國   110    年    6    月     1     日
                  消債法庭  法  官     王鍾湄
以上正本證明與原本無異。
如不服本裁定，應於裁定送達後10日內，以書狀向本院提出抗告
，並繳納抗告費新臺幣1,000元。
中    華    民    國   110    年    6    月     1    日
                            書記官     曾怡嘉